【裁判字號】    95,訴,9
【裁判日期】    951012
【裁判案由】    拆屋還地
【裁判全文】
臺灣士林地方法院民事判決                 95年度訴字第9號
原      告  庚○○
            丙○○
共      同
訴訟代理人  顏火炎律師
複  代理人  乙○○
被      告  戊○○
            辛○○
            甲○○
            癸○○
            壬○○
共      同
訴訟代理人  張文寬律師
            丁○○
上列當事人間拆屋還地事件，本院於中華民國95年9月14日言詞
辯論終結，判決如下：
    主  文
一被告戊○○應將附表編號１所有之門牌號碼建物占用面積如附
  圖代號Ａ、Ｂ所示部分拆除，並將占有之土地交還原告庚○○
  。
二被告辛○○應將附表編號２所有之門牌號碼建物占用面積如附
  圖代號Ｃ、Ｄ所示部分拆除，並將占有之土地交還原告庚○○
  。
三被告甲○○、癸○○應將附表編號３所有之門牌號碼建物占用
  面積如附圖代號Ｅ、Ｆ所示部分拆除，並將占有之土地交還原
  告庚○○。
四被告壬○○應將附表編號４所有之門牌號碼建物占用面積如附
  圖代號Ｇ、Ｈ所示部分拆除，並將占有之土地交還原告庚○○
  。
五被告壬○○應將附表編號４所有之門牌號碼建物占用面積如附
  附圖代號Ｉ、Ｊ所示部分拆除，並將占有之土地交還原告丙○○。
六被告丁○○應將附表編號５所有之門牌號碼建物占用面積如附
  圖代號Ｋ、Ｌ所示部分拆除，並將占有之土地交還原告丙○○
  。
七訴訟費用由被告戊○○負擔百分之二十七、被告辛○○負擔百
  分之二十、被告甲○○及癸○○負擔百分之十五、被告壬○○
  負擔百分之二十，餘由被告丁○○負擔。
八本判決第一項於原告庚○○以新台幣肆拾柒萬柒仟壹佰伍拾捌
  元為被告戊○○供擔保後，得假執行。但被告戊○○如以新台
  幣壹佰肆拾萬壹仟肆佰柒拾肆元為原告庚○○預供擔保，得
  免為假執行。
九本判決第二項於原告庚○○以新台幣拾伍萬柒仟柒佰壹拾壹
  元為被告辛○○供擔保後，得假執行。但被告辛○○如以新台
  幣壹佰零柒萬仟壹佰拾肆元為原告庚○○預供擔保，得免
  為假執行。
十本判決第三項於原告庚○○以新台幣貳拾柒萬貳仟貳佰壹拾參
  元為被告甲○○、癸○○供擔保後，得假執行。但被告甲○○
  、癸○○如以新台幣捌拾壹萬陸仟陸佰拾捌元為原告庚○○
  預供擔保，得免為假執行。
十一本判決第四項於原告庚○○以新台幣壹拾陸萬捌仟肆佰捌拾參
  元為被告壬○○供擔保後，得假執行。但被告壬○○如以新台
  幣伍拾萬伍仟肆佰肆拾捌元為原告庚○○預供擔保，得免為假
  執行。
十二本判決第五項於原告丙○○以新台幣壹拾捌萬貳仟佰壹拾
  元為被告壬○○供擔保後，得假執行。但被告壬○○如以新台
  幣伍拾肆萬陸仟玖佰肆拾元為原告丙○○預供擔保，得免為假
  執行。
十三本判決第六項於原告丙○○以新台幣拾壹萬伍仟玖佰零伍元
  為被告丁○○供擔保後，得假執行。
    事實及理由
甲、程序方面：
  (一)按「訴狀送達後，原告不得將原訴變更或追加他訴，但有下
    列情形之一者，不在此限：二請求之基礎事實同一者。」民
    事訴訟法第255 條第1 項第2 款定有明文。查原告庚○○、
    丙○○起訴時訴之聲明第1 項至第5 項係請求附表所示之被
    告將所有如附表編號1 至5 所示之門牌號碼建物占用原告庚○○所有坐落台北市○○區○○段一小段168 之3 地號土地
    （下稱168 之3 土地）以及原告丙○○所有坐落台北市○○
    區○○段一小段168 之4 地號土地（下稱168 之4 土地）之
    部分拆除（占用面積，以實際測量為準）拆除，將所占用之
    土地返還予原告（至於起訴狀所載原告己○○部分，業經撤
    回，茲不論列）。經本院於民國95 年2月15日囑託台北縣淡
    水地政事務所至現場測量占用面積後，原告庚○○、丙○○
    已於95年4 月12日具狀將上開各項請求拆除建物及返還之面
    積變更依附圖即台北縣淡水地政事務95年3 月9 日製作之土
    地複丈成果圖所示，核其變更顯係基於同一基礎事實，揆諸
    前開法條規定，自應予准許。
  (二)被告丁○○經合法通知，未於言詞辯論期日到場，復核無民
    事訴訟法第386 條所列各款之情形，爰依原告之聲請，由其
    一造辯論而為判決。
乙、實體方面：
一、原告起訴主張：168 之3 土地為原告庚○○所有，168 之4
    土地為原告丙○○所有，被告等六人所有如附表編號1 至5
    所示之門牌號碼建物，未經原告同意，無權占用原告之前開
    土地，占用面積如附圖代號所示，已侵害原告之所有權，原
    告二人自得依民法第767 條之規定，請求被告等人拆除占用
    部分之建物及將占用之土地返還予原告等語。並聲明：
  (一)被告戊○○應將附表編號1 所有之門牌號碼建物占用面積如
    附圖代號A 、B 所示部分拆除，並將占有之土地交還原告庚○○。
  (二)被告辛○○應將附表編號2 所有之門牌號碼建物占用面積如
    附圖代號C 、D 所示部分拆除，並將占有之土地交還原告庚○○。
  (三)被告甲○○、癸○○應將附表編號3 所有之門牌號碼建物占
    用面積如附圖代號E 、F 所示部分拆除，並將占有之土地交
    還原告庚○○。
  (四)被告壬○○應將附表編號4 所有之門牌號碼建物占用面積如
    附圖代號G 、H 所示部分拆除，並將占有之土地交還原告庚○○。
  (五)被告壬○○應將附表編號4 所有之門牌號碼建物占用面積如
    附圖代號I 、J 所示部分拆除，並將占有之土地交還原告丙○○。
  (六)被告丁○○應將附表編號5 所有之門牌號碼建物占用面積如
    附圖代號K 、L 所示部分拆除，並將占有之土地交還原告丙○○。
  (七)均願供擔保，請准宣告假執行。
二、被告戊○○、辛○○、甲○○、癸○○、壬○○（下稱被告
    等5 人）則均以：被告等5 人所有之附表編號1 至4 建物，
    當年由建設公司建築時，並非依地界線而為建築，而是退縮
    約一公尺，並無占用原告土地之情形。況且原告庚○○所有
    之168 之3 土地及原告丙○○所有之168 之4 土地早已是供
    公眾使用之道路，現由台北市政府及北投區公所負責管理，
    原告無權請求返還，應非適格之當事人。又原告請求拆除被
    告等人所有之部分圍牆、大門、雨遮等，對原告而言，並無
    利益，反而會造成被告等人及同棟2 樓至5 樓住戶之不便，
    原告之起訴，應屬權利之濫用。而原告復未併向台北市北投
    區○○○路80巷59弄2 之6 號1 樓建物之所有權人請求拆除
    返還，應係承認該人無需拆除，則被告等5 人亦無需拆除返
    還等語。均聲明：(一)駁回原告之訴。(二)如受不利之判決，願
    供擔保請准宣告免為假執行。。
三、被告丁○○未於言詞辯論期日到場，惟據其於本院95年2 月
    15日現場勘驗測量時陳述：附表編號5 之建物是在74年間購
    買，當時就有圍牆等語。
四、兩造不爭執之事實：
  (一)168 之3 土地為原告庚○○所有；168 之4 土地為原告丙○○所有。
  (二)附表建物各為被告所有，占用上開168 之3 地號及168 之4
    地號土地之面積業經台北市士林地政事務所複丈以及台北市
    政府地政處土地開發總隊測量。
  (三)台北市稅捐稽徵處北投分處95年3月27日函。
  (四)原證4現場之照片。
五、整理兩造之爭點：
  (一)被告以原告所有之土地業經公眾無償使用，辯稱原告提起本
    件訴訟為當事人不適格以及權利濫用，是否有理由？
  (二)被告所有系爭建物占用原告之土地是否有合法之權源？
六、得心證之理由：
  (一)按當事人適格，係指當事人就具體特定之訴訟，得以自己之
    名義為原告或被告，而受為訴訟標的法律關係之本案判決之
    資格而言。故在給付之訴，若原告主張其為訴訟標的法律關
    係之權利主體，他造為訴訟標的法律關係之義務主體，其當
    事人即為適格。至原告是否確為權利人，被告是否確為義務
    人，乃為訴訟標的法律關係之要件是否具備，即訴訟實體上
    有無理由之問題，並非當事人適格之欠缺。次按權利之行使
    ，固不得違反公共利益，或以損害他人為主要目的，民法第
    148 條第1 項定有明文。然權利之行使是否構成權利濫用，
    須以權利人行使權利時，主觀上有無以損害他人為主要目的
    ，且客觀上尚須綜合權利人因行使權利可得之利益與他人及
    國家社會因其行使權利所受之損失，比較衡量而定，合先說
    明。查原告庚○○所有之168 之3 土地以及原告丙○○所有
    之168 之4 土地，使用分區屬公共設施保留地綠地用地，現
    供文林北路80巷59弄道路使用之事實，有台北市稅捐稽徵處
    北投分處95年3 月22日北市稽甲字第09590213200 號函附卷
    足憑，足見原告所有之上開土地，確實業經公眾無償使用。
    惟原告既為上開土地之所有權人，其主張對於無權占用上開
    土地之被告提起本件給付之訴，請求被告拆除占用之部分及
    返還該部分土地，揆諸前開說明，原告即為適格之當事人，
    被告等5 人以原告所有之土地業經公眾無償使用，辯稱原告
    提起本件訴訟為當事人不適格，自無理由。次查，原告請求
    被告等人拆除之建物面積合計達56.43 平方公尺（附圖台北
    市士林地政事務所複丈成果圖代號A 至L 之面積總和），分
    別供被告等人作雨遮、圍牆、鐵門及陽台使用，於拆除後，
    雖被告等人之使用面積減少，但將增加文林北路80巷59弄道
    路使用面積及寬度，足可以讓公眾之使用更加便利，而被告
    等5 人迄今亦未提出任何任證據證明原告提起本件訴訟，主
    觀上有以損害他人為主要目的，至於被告等五人另辯稱原告
    復未併向台北市北投區○○○路80巷59弄2 之6 號1 樓建物
    之所有權人請求拆除返還，應係承認該人無需拆除，則被告
    等5 人亦無需拆除返還云云，因本件請求拆除，並非屬於必
    要共同訴訟，則原告自毋庸一併向6 號1 樓建物之所有權人
    請求拆除返還，被告等5 人據此空言認為原告有承認該人無
    需拆除，被告等5 人亦無需拆除之辯解，尚屬無據。因此，
    尚難認原告起訴所為正當權利之行使有權利濫用之情事，被
    告等5 人此部分所辯，亦無理由。
  (二)次按「所有人對於無權占有或侵奪其所有物者，得請求返還
    之。對於妨害其所有權者，得請求除去之。有妨害其所有權
    之虞者，得請求防止之。」民法第767 條定有明文。而以無
    權占有為原因，請求返還所有物之訴，如原告就其物有所有
    權存在之事實已經認定，而被告以非無權占有為抗辯者，被
    告應就其取得占有係有正當權源之事實證明之。如不能證明
    ，則應認原告之請求為有理由。查被告等5 人固均辯以附表
    編號1 至4 建物，當年由建設公司建築時，並非依地界線而
    為建築，而是退縮約一公尺，並無占用原告土地云云。被告
    丁○○則辯以附表編號5 之建物是在74年間購買，當時就有
    圍牆云云。然關於被告等人所有如附表之建物占用原告庚○○所有之168 之3 土地以及原告丙○○所有之168 之4 土地
    之情形，業經本院於95年2 月15日囑託台北市士林地政事務
    所於95年3 月2 日複丈（95年3 月9 日製作）如附圖代號A
    至L 所示，嗣被告等5 人再聲請本院囑託台北市政府地政處
    土地開發總隊於95年6 月20日測量如鑑定圖代號A 至L 所示
    ，兩者認定之面積雖有部分些微之增減（係兩機關所採取之
    方式不同，應屬可容許之誤差），但均認定被告等人所有如
    附表之建物確實有部分占用原告庚○○所有之168 之3 土地
    以及原告丙○○所有之168 之4 土地之情形，本院認為，在
    無證據推翻上開測量結果前，仍應認定被告等人所有如附表
    之建物確實有部分占用原告庚○○所有之168 之3 土地以及
    原告丙○○所有之168 之4 土地，被告等人辯稱未占用原告
    土地云云，並不足採信。而被告等人迄至本院論論終結前，
    均未提出任何證據證明其所有如附表之建物占有原告土地之
    正當權源，則原告依民法第767 條之規定，請求被告等人拆
    除占用之建物並請求被告將占用之土地騰空返還予原告，自
    屬有據。
七、綜上所述，被告等人所有如附表之建物無權占用原告二人所
    有如附表所示附圖代號所示土地之面積，原告二人自得依民
    法第767 條規定，請求被告等人分別將附表所示附圖代號占
    用面積之建物拆除，並將占有之土地交還各該原告。
八、原告及被告等5 人兩造均陳明願供擔保請為宣告假執行或免
    為假執行，經核均與規定相符，爰將原告土地之公告現值與
    占用面積計算後，分別酌定如主文所示之擔保金額准許之。
八、本件判決之基礎已臻明確，兩造其餘攻擊防禦方法及主張舉
    證，於判決結果不生影響，無一一審究之必要，附此敘明。
九、據上論結，本件原告之訴為有理由，依民事訴訟法第385 條
    第1 項、第78條、第85條第1 項前段、第390 條第2 項、第
    392 條，判決如主文。
中    華    民    國    95    年    10    月    12    日
                  民事第二庭  法  官  林政佑
以上正本證明與原本無異。
如對本判決上訴須於判決送達後20日內向本院提出上訴狀。
中    華    民    國    95    年    10    月    16    日
                              書記官  楊錫芬
附表（95年度訴字第9號）：
~T42X0L2;
┌──┬───┬──────────────┬──┬────────────┬─────────┐
│編號│被告姓│被告所有之門牌號碼建物      │附圖│占用土地地號（台北市北投│面積（平方公尺）  │
│    │名    │（建號）                    │代號│區○○段○○段）所有權人│                  │
├──┼───┼──────────────┼──┼────────────┼─────────┤
│１  │戊○○│台北市北投區○○○路80巷59弄│Ａ  │168之3（原告庚○○所有）│10.23             │
│    │      │2 之1 號1樓（文林段一小段107├──┼────────────┼─────────┤
│    │      │85建號）                    │Ｂ  │168之3（原告庚○○所有）│4.95              │
├──┼───┼──────────────┼──┼────────────┼─────────┤
│２  │辛○○│台北市北投區○○○路80巷59弄│Ｃ  │168之3（原告庚○○所有）│7.85              │
│    │      │2 之2 號1樓（文林段一小段107├──┼────────────┼─────────┤
│    │      │90 建號）                   │Ｄ  │168之3（原告庚○○所有）│3.53              │
├──┼───┼──────────────┼──┼────────────┼─────────┤
│３  │甲○○│台北市北投區○○○路80巷59弄│Ｅ  │168之3（原告庚○○所有）│8.12              │
│    │癸○○│2 之3 號1樓（文林段一小段107├──┼────────────┼─────────┤
│    │      │95 建號）                   │Ｆ  │168之3（原告庚○○所有）│0.54              │
├──┼───┼──────────────┼──┼────────────┼─────────┤
│４  │壬○○│台北市北投區○○○路80巷59弄│Ｇ  │168之3（原告庚○○所有）│4.10              │
│    │      │2 之4 號1樓（文林段一小段108├──┼────────────┼─────────┤
│    │      │00 建號）                   │Ｈ  │168之3（原告庚○○所有）│1.26              │
│    │      │                            ├──┼────────────┼─────────┤
│    │      │                            │Ｉ  │168之4（原告丙○○所有）│4.49              │
│    │      │                            ├──┼────────────┼─────────┤
│    │      │                            │Ｊ  │168之4（原告丙○○所有）│1.31              │
├──┼───┼──────────────┼──┼────────────┼─────────┤
│５  │丁○○│台北市北投區○○○路80巷59弄│Ｋ  │168之4（原告丙○○所有）│8.35              │
│    │      │2 之5 號1樓（文林段一小段108├──┼────────────┼─────────┤
│    │      │05 建號）                   │Ｌ  │168之4（原告丙○○所有）│1.70              │
└──┴───┴──────────────┴──┴────────────┴─────────┘


司法院資訊處製作；財團法人民間司法改革基金會備份。
